臺灣高等法院臺中分院刑事判決
上　訴　人　臺灣臺中地方法院檢察署檢察官
上　訴　人
即　被　告　乙○○
選任辯護人　徐湘生律師
上列上訴人因被告殺人等案件，不服臺灣臺中地方法院中華民國
84 年3月17日第一審判決（83年度訴字第3157號，起訴案號：臺
灣臺中地方法院檢察署83年度偵字第6632、7598號），提起上訴
，本院判決後，經最高法院第六次發回更審，本院判決如下：
    主  文
原判決關於乙○○傷害致死部分撤銷。
乙○○共同殺人，處有期徒刑陸年。
    事  實
一、緣有陳以裕（業經本院以八十四年度上訴字第二四四五號以
    傷害罪判處有期徒刑八月確定）於民國（下同）八十三年四
    月六日上午二時許，偕同其女兒陳心佩、女婿張哲倫，與楊
    景霖、乙○○、陳俊鍠等人，至臺中市○區○○路三段一五
    二號二樓陳以裕親家之兄弟所經營之伯斯鋼琴酒吧消費，彼
    等坐於Ａ８桌飲酒，而綽號「左手」之黃進賢與其友人張錦
    川則坐在該酒吧Ｖ３桌飲酒，於同（六）日上午三時許，黃
    進賢唱畢其所點唱之歌曲後，依序輪由Ａ８桌乙○○等人點
    唱，惟黃進賢於飲酒過量後，仍意猶未盡而佔據唱檯，在Ａ
    ８桌之陳以裕等人投以不滿之目光，黃進賢遂以穢語辱罵Ａ
    ８桌陳以裕等人，陳以裕等人不悅，陳以裕、楊景霖、乙○
    ○、陳俊鍠等憤而基於共同傷害之犯意，陳俊鍠並基於概括
    之犯意，前往唱檯共同圍毆黃進賢，致黃進賢受有右上眼瞼
    血腫等傷害（楊景霖、乙○○此部分傷害行為，業經本院八
    十四年度上訴字第二四四五號各判處有期徒刑六月確定），
    於雙方拉扯間，張錦川聞聲，遂未經許可，持有轉輪手槍一
    把（內裝有子彈五發），自Ｖ３桌出面欲阻止鬥毆場面而朝
    空擊發一槍，雙方乃停止拉扯。而楊景霖、乙○○、陳俊鍠
    見張錦川有酒意，且彼此相距甚近，乃合力撲向張錦川欲搶
    下槍枝，於搶槍中擊發一槍。楊景霖因搶槍致右手食指被扳
    機夾傷瘀血，而陳俊鍠於搶得該手槍及其內所裝三發子彈後
    ，竟意圖為自己犯罪之用，未經許可無故持有上開手槍及子
    彈（陳俊鍠持有槍彈部分已經本院更二審判決確定），未立
    即離開現場。而楊景霖、乙○○二人見對方黃進賢等人有人
    持槍擊發，甚為憤怒，竟另行起意，共萌殺人之犯意，其二
    人明知酒瓶及滅火器為甚堅實之硬物，如以之猛力毆擊人之
    頭部要害，極易致人於死，乙○○、楊景霖二人仍由乙○○
    先以酒瓶敲擊黃進賢頭部，而後乙○○再轉頭見黃進賢持滅
    火器向其揮擊過來，即順手將黃進賢所持滅火器對黃進賢推
    回反擊，不久黃進賢再持滅火器衝擊過來，楊景霖見狀即抱
    住黃進賢所持之滅火器，對準黃進賢之頭部要害奮力猛擊打
    一下，黃進賢因遭前述毆擊，致左前額挫裂創一‧八×０‧
    九公分，創口邊緣有規則挫裂，頭頂部稍後側挫裂創三‧二
    ×一‧三公分、鼻孔大量出血、左耳出血，當場顱內出血倒
    地死亡。陳以裕、楊景霖、乙○○、陳俊鍠等人見事態嚴重
    ，陳俊鍠再對空擊發一槍以清槍後，即將該槍交由楊景霖、
    乙○○二人藏放（楊景霖、乙○○寄藏手槍犯行均已判決免
    刑確定），上述四人並迅速離開現場。楊景霖、乙○○二人
    即基於共同寄藏該手槍之犯意，一起將之藏放在臺中市○○
    路世界城理容院旁草叢中。嗣楊景霖、乙○○於警方尚未查
    出彼等為犯人時，於同（六）日取出上開手槍向警方自首寄
    藏槍枝及上開犯行，經警扣得上開手槍，乙○○、楊景霖再
    於八十三年四月七日、五月二十四日偵訊自首伊將滅火器推
    回反擊黃進賢及於黃進賢持滅火器衝向楊景霖後，楊景霖以
    該滅火器擊打黃進賢之犯罪事實。
二、案經臺中市警察局第一分局移送臺灣臺中地方法院檢察署及
    乙○○、楊景霖自首後由同署檢察官偵查起訴。
    理  由
一、訊據上訴人即被告乙○○坦承持酒瓶毆打黃進賢，但辯稱：
    伊沒有拿滅火器打被害人黃進賢，伊只跟楊景霖前往藏槍，
    又依法醫王一瑜之證詞，可知黃進賢頭部遭受之打擊力道非
    常的大，應是滅火器從被害人黃進賢後面或縱面橫打所致，
    即以如此巨大力量重擊後所肇生之結果。此種挫裂傷，絕非
    被告乙○○所持酒瓶從正面打一下就可造成。黃進賢左前額
    挫裂創及頭部稍後側之挫裂創等傷，應調查二個傷口的距離
    加以測量比對，是否與滅火器之前端鴨嘴之二支凸出部分距
    離相當，驗傷口形狀與滅火器之鴨嘴凸出部分之形狀是否相
    似等。被害人黃進賢在遭乙○○用酒瓶打到頭部後，未立即
    倒下，反而與張錦川講話，在一、二分鐘後，尚有力氣拿滅
    火器揮舞，並衝向楊景霖加以攻擊，故乙○○持酒瓶打到黃
    進賢頭部，黃進賢當時身體狀況仍良好，意識清楚，所打的
    部位應非左前額挫裂創之致命部位。被害人黃進賢係因頭部
    受到重擊，致生挫裂，併顱內出血死亡，應非乙○○所為云
    云。
 二、 惟查：
（一）被告乙○○於警局初訊時已供稱：「‧‧‧在我轉頭間，
      黃某（即黃進賢）出其不意的拿滅火器揮向我，我即自衛
      的同時將滅火器推回去，當時滅火器可能有擊中黃某的頭
      部，‧‧‧不一會兒黃進賢雙手摀著頭部也倒在地上，‧
      ‧‧」、「（經驗屍報告黃進賢係因頭部重創致死，是否
      為你反擊所致的？）答：應該是的，當時我是出於自衛的
      」、於檢察官訊問時亦稱：「‧‧‧楊景霖看到持槍那一
      位槍朝我要射擊，楊景霖就去與該持槍者抱在一起躺在地
      上搶槍，然後就聽到好幾槍槍聲，以後死者拿滅火器撲過
      來，我用手擋住，並用手將滅火器推向死者，打中死者，
      不知打中何處‧‧‧我沒有遇（預）測到滅火器推回去會
      使死者受傷死亡」（見83年度偵字第6632號卷第13、14、
      49、50頁）。上訴人即被告乙○○於八十九年十二月七日
      本院更二審時，承認；「我有拿酒瓶敲黃進賢頭」（見本
      院更二審卷第一六七頁）於九十二年二月十日本院更三審
      時亦供稱：「（是否以酒瓶打黃進賢？）是的。是黃進賢
      要打我，我順便拿起酒瓶，打他的正前方額頭。」（見本
      院更三審卷第五四頁）於本院審理時亦供稱有拿酒瓶敲死
      者，但是死者沒有當場死亡等語（見本院更六卷第36頁）
      。共犯楊景霖於警局初訊時亦稱：「‧‧‧我與張錦川拉
      扯之際，雙方倒在地上打滾，在打滾之際，我又聽到數聲
      槍響，此時乙○○在旁，突然發現黃進賢拿滅火器往乙○
      ○揮過去，而乙○○即出手將滅火器推回去，當時滅火器
      可能有擊中黃某之頭部，而黃某雙手摀著頭部也倒在地上
      ‧‧‧」（同上偵查卷第18頁）。證人張哲維亦證稱看見
      乙○○拿酒瓶打黃進賢頭部（見本院更二卷第131至133頁
      ）。證人張錦川亦證稱：看到乙○○、楊景霖等人打黃進
      賢，當時有人拿酒瓶打，黃進賢已被打到頭破血流。‧‧
      ‧再遭人拿滅火器朝黃進賢頭部後腦打下去等語（見本院
      更四卷第七八頁）。足證被告乙○○確有先持酒瓶打黃進
      賢頭部，及其後又與楊景霖先後以黃進賢手持之滅火器擊
      來時，加以反擊黃進賢屬實。
（二）又同案被告楊景霖已於偵訊時坦承「我有打他（依檢察官
      之問句，「他」指黃進賢），當時我看到張錦川和陳俊鍠
      搶槍，所以才上去打他，而打死者是因死者持滅火器衝過
      來才打他」等語（見八十三年度偵字第六六三二號卷第一
      ○八頁反面），在原審法院八十三年十月二十八日訊問時
      亦坦承「我見滅火器砸過來，我順手推開」，被告楊景霖
      自白確有持滅火器擊打被害人黃進賢乙情。又目擊證人張
      哲維在原審法院八十三年十一月十一日訊問時指述『左手
      （指黃進賢）就手拿滅火器作勢要丟，楊就去搶滅火器，
      ．．，楊搶到滅火器，就順勢打到「左手」頭部，顛了幾
      下就倒下去』。（見一審卷第七十九頁反面），其在本院
      前審八十九年十二月七日訊問時亦結證「（你有看見是誰
      打死黃進賢？）高高的那個楊景霖，我以前在店裏有看見
      過他，我知道他叫楊景霖，且案發後警察有叫我們去問筆
      錄，當時他們二人（指楊景霖與乙○○）在警局鐵籠內，
      楊景霖還跟我要菸，楊景霖今日未到庭」、「我看見楊景
      霖抱住滅火器，用滅火器的前端鴨嘴部分敲到黃進賢太陽
      穴，黃進賢被打到後，就搖搖墜墜的走幾步路，就倒下了
      沒再爬起來，當時他呼吸很急促，且腦漿都流出來，等到
      他們都走了，黃進賢還是沒有站起來，仍然躺在那個位置
      」、「在楊景霖用滅火器打黃進賢前，約一分鐘前乙○○
      用酒瓶打黃進賢，當時黃進賢還沒有拿滅火器，後來黃進
      賢就拿滅火器揮舞，結果被楊景霖搶下來，楊景霖搶下來
      後，就拿滅火器敲打黃進賢」、「我只記得他拿滅火器揮
      過去，打到黃進賢的左側面附近耳朵附近的頭部」（本院
      上更(二)字第一一三號卷第一二九頁起）。證人張哲維明確
      證稱：是被告楊景霖有以黃進賢手持之滅火器揮擊時，擊
      打被害人黃進賢頭部。共同被告楊景霖所犯殺人罪，亦經
      最高法院以94年度上字第3497號判刑確定在案。足見楊景
      霖當時有以黃進賢所持之滅火器，對準黃進賢之頭部要害
      奮力猛擊甚明，此部分証人上開陳述，核與事証相符，具
      有可信之情況，復為證明被告之犯罪事實所必要，所為陳
      述，得為證據，並認確屬可信，堪予採信。又被告上開自
      白其推回滅火器時，可能有擊中黃進賢頭部云云，則依本
      件事証尚非實情。
（三）八十三年十月二十八日原審法院審理時，被告乙○○雖稱
      ：「在偵訊時，我坦承打死者，是替楊景霖頂罪。頂替之
      後，我父母罵我，陳以裕也罵我何以要如此做。是楊持滅
      火器打黃進賢。」（見原審卷第五六頁）。被告楊景霖一
      再堅決否認被告乙○○有為其頂罪情事，且被告楊景霖於
      偵查中自承被害人黃進賢持滅火器衝過來時打死者（八十
      三年偵字第六六三二號卷第一○八頁反面），其既對案情
      重要情節部分，自白若此，何用被告乙○○再出面為其頂
      罪，被告乙○○辯稱其於警訊及偵查中供承各節，係為被
      告楊景霖頂罪云云，並無可採。且被告乙○○、楊景霖二
      人出面向警方自首時，均已知被害人黃進賢死亡之事實，
      有各該警訊筆錄在卷可證，而有關人命之案件，罪責極重
      ，此為一般社會大眾所週知之事實，被告楊景霖、乙○○
      二人，自亦無不知之理，其等分別曾對致被害人黃進賢死
      亡之重要情節，予以承認，顯係確有此犯行，否則應無平
      白為他人擔負重罪之理。
（四）證人張哲維證稱：在楊景霖用滅火器打黃進賢前，約一分
      鐘前乙○○用酒瓶打黃進賢，當時黃進賢還沒有拿滅火器
      ，後來黃進賢就拿滅火器揮舞，結果被楊景霖搶下來，楊
      景霖搶下來後，就拿滅火器敲打黃進賢。我看見乙○○拿
      酒瓶打黃進賢的頭部等語。雖證人張哲維上開證述，均僅
      稱楊景霖有持滅火器擊打被害人頭部，未證述曾目睹乙○
　　　○持滅火器反擊黃進賢云云。然乙○○於上開警訊及檢察
　　　官初訊時已坦承其見黃進賢持滅火器擊來時，即以手推回
　　　滅火器反擊黃進賢等語，核與上開共犯楊景霖於警局初訊
　　　時供証稱「乙○○發現黃進賢拿滅火器往乙○○揮過去，
　　　而乙○○即出手將滅火器推回去」之情節尚相符合，足見
　　　被告乙○○確有先持酒瓶打黃進賢頭部，及其後又與楊景
　　　霖先後以黃進賢手持之滅火器擊來時，加以反擊黃進賢屬
　　　實。是證人張哲維所證乙○○無持滅火器反擊推向黃進賢
　　　部分之陳述，核與事証不相符，即不足採。又證人張錦川
  　　證稱：伊聽到外面很吵，就出去看。看到乙○○、楊景霖
　    等人打黃進賢，當時有人拿酒瓶打，黃進賢已被打到頭破
      血流。伊上前勸架，停頓約一分鐘，再遭人拿滅火器朝黃
      進賢頭部後腦打下去等語。按當時雙方對打並有人開槍，
      被告乙○○與楊景霖對上黃進賢，因此乙○○用酒瓶打黃
      進賢，後來又先後與楊景霖以黃進賢所拿之滅火器反擊黃
      進賢之事實，與前揭證詞所述並無違背。
（五）證人張錦川於事發當日即八十三年四月六日接受警方詢問
      時，證稱：拿滅火器人年約二十七、八歲（見偵字第六六
      三二號偵查卷第二三頁反面）；嗣改稱是四十多歲之陳以
      裕持滅火器打死者，前後證詞不一。本院斟酌張錦川於案
      發當日所為之陳述，係在與外界接觸較少之情形下所為之
      指述，未受他人之影響，其陳述係出自於其個人於案發時
      之見聞、認知（但因認知可能有誤，未必與客觀事實相符
      ）。而於同年月十四日以後，改稱是一位四十多歲，身材
      高大的人拿起滅火器打死者；嗣於八十三年五月二十四日
      檢察官偵詢時，明確稱是陳以裕拿滅火器打死者云云。其
      指認陳以裕是拿滅火器打死者之人，由模糊而明確。與心
      理學家羅芙特所作實驗，發現「記憶是一個不穩定、不停
      的因後來加入的因素再重新建構的東西」之結果相符。張
      錦川指認陳以裕是持滅火器打死者之人，核與事証不符，
      難以採據。
（六）被告乙○○所辯與事實不符，顯係避重就輕之詞，不足採
      信。辯護人請求鑑定被害人所受傷係被酒瓶所傷，或係被
      滅火器所傷等情，然酒瓶及滅火器均屬鈍器，實難分辨係
      何兇器所致，且不論係酒瓶或滅火器所傷，均屬殺人之行
      為，因此無送鑑定之必要，併予敘明。
三、按共同正犯之意思聯絡，並不以事前有明確之表示、謀議為
    限，即於行為當時，基於相互之認識，以共同犯罪之意思參
    與者，亦無礙於共同正犯之成立，且其表示之方法亦不以明
    示通謀為必要，相互間之默示合致亦無不可。（最高法院二
    十七年上字第二四八０號判例、七十三年臺上字第一八八六
    號、第二三六四號判例可資參照）次又按共同正犯之成立，
　　祇須具有犯意之聯絡，行為之分擔，既不問犯罪動機起於何
　  人，亦不必每一階段犯行，均經參與。（最高法院三十四年
    上字第八六二號判例亦可參照）另參酌本件酒瓶、滅火器之
　　兇器，甚為鉅重堅實，業經本院前審當庭勘驗無訛，而被害
　  人黃進賢致死部分二處，均在頭部要害之處，此外並無其他
    傷痕（除之前圍毆所致右上眼瞼血腫外），由上情觀之，當
    時雙方對打並有人開槍，被告乙○○與楊景霖對上黃進賢，
    益見被告楊景霖、乙○○之上開自承各節，並非無因，被害
    人黃進賢死亡之原因，顯係被告楊景霖、乙○○二人基於共
    同殺人犯意之聯絡，方由被告乙○○先持酒瓶打黃進賢頭部
    ，及其後又與楊景霖先後以黃進賢手持之滅火器擊來時，加
    以反擊黃進賢，楊景霖並以滅火器擊打被害人黃進賢頭部所
    致。復按頭部乃人體要害之處，如以堅硬之酒瓶及鉅重之滅
    火器對之猛擊，極易使人死亡，此為一般常識，被告楊景霖
    、乙○○二人，自不能諉為不知，本件行兇之酒瓶、滅火器
    ，至為鉅重堅實，已如前述，被告楊景霖、乙○○二人竟持
    之對被害人黃進賢頭部猛擊，致被害人黃進賢當場死亡，有
    現場照片在卷可證（見本院上訴卷第二宗證物袋），相驗法
    醫師王一瑜並於本院調查中結證稱：「一般以鈍器來打傷口
    ，不會裂開，而本件以鈍器來打到傷口裂開，可見其力道非
    常的大，而且其口鼻都有出血，可見其顱內已出血，這二個
    傷口為致命的原因」（見本院上訴卷第二宗第五四頁），足
    見被告楊景霖、乙○○二人當時用力甚猛，殺意甚堅，被告
    楊景霖、乙○○顯有殺人犯意，而二人於行為當時，基於相
    互之認識，以共同犯罪之意思而為犯意之聯絡，依上開見解
    ，足認有殺人犯意之聯絡，行為之分擔，而成立共同正犯至
    堪認定。被害人黃進賢因遭前述毆擊，致左前額挫裂創一‧
    八×○‧九公分，創口邊緣有規則挫裂、頭頂部稍後側挫裂
    創三‧二×一‧三公分，鼻孔大量出血，左耳出血，當場顱
    內出血倒地死亡，亦經檢察官督同法醫師相驗屬實，製有勘
    驗筆錄、相驗屍體證明書、驗斷書等附卷可按。綜上所述，
    本件被告楊景霖、乙○○二人殺害黃進賢部分，事證已經明
    確。
四、查被告楊景霖、乙○○參與最初圍毆被害人黃進賢結束後（
    被告楊景霖、乙○○此部分參與最初圍毆黃進賢之行為，業
    經本院八十四年度上訴字第二四四五號各判處有期徒刑六月
    確定），因未即離開現場。而楊景霖、乙○○二人見對方黃
    進賢等人有人持槍擊發，甚為憤怒，竟另行起意，共萌殺人
    之犯意，其二人明知酒瓶及上開滅火器為甚堅實之硬物，如
    以之猛力毆擊人之頭部要害，極易致人於死，乙○○、楊景
    霖二人仍由乙○○先以酒瓶敲擊黃進賢頭部，而後乙○○再
    轉頭見黃進賢持滅火器向其揮擊過來，即順手將黃進賢所持
    滅火器對黃進賢推回反向要毆擊，不久黃進賢再持滅火器衝
    擊過來，楊景霖見狀即抱住黃進賢所持之滅火器，對準黃進
    賢之頭部要害奮力猛擊打一下，黃進賢因遭前述毆擊，致左
    前額挫裂創一‧八×０‧九公分，創口邊緣有規則挫裂，頭
    頂部稍後側挫裂創三‧二×一‧三公分、鼻孔大量出血、左
    耳出血，當場顱內出血倒地死亡，核被告楊景霖、乙○○斯
    項殺害黃進賢之行為，係犯刑法第二百七十一條第一項之殺
    人罪。公訴人認被告乙○○此項行為，係犯刑法第二百七十
    七條第二項前段之傷害致死罪，尚有未洽，爰依刑事訴訟法
    第三百條，就起訴法條予以變更。被告乙○○、楊景霖就殺
    人犯行，彼此間有犯意之聯絡及行為之分擔，為共同正犯。
    被告乙○○於犯罪未被發覺前，自行前往警方自首，分別據
    證人即警官吳龍得、林明元、警員賴世文、江清萬於原審證
    述甚詳（見原審卷第七七、八七、一○四、一二五頁），爰
    依法就被告乙○○殺人部分減輕其刑。原審以被告乙○○犯
    罪事證明確，予以論罪科刑，固非無見，惟查被告乙○○殺
    害黃進賢部分，係犯共同殺人罪，原審認定係犯傷害致死罪
    ，已有未合。被告乙○○上訴否認犯罪，雖無可採。檢察官
    上訴意旨認被告乙○○共同毆打被害人黃進賢死亡，應構成
    殺人罪責，其上訴為有理由。應由本院將原審判決關於被告
    乙○○傷害致死部分撤銷改判。爰審酌被告乙○○於犯罪時
    ，為未滿二十歲之年輕人，受黃進賢鬧事挑釁之刺激，而共
    同以酒瓶及以滅火器猛擊被害人頭部之犯罪方法、手段、所
    致損害及迄未賠償被害人家屬損害之犯後態度等一切情狀，
    及依自首規定減輕其刑，衡情量處有期徒刑六年。
五、按行為後法律有變更者，適用行為時之法律。但行為後之法
    律有利於行為人者，適用最有利於行為人之法律，刑法第二
    條第一項定有明文。查被告行為時，刑法第六十二條有關自
    首之規定，在新法部分係規定「得減輕其刑」，而舊法時則
　　係規定「減輕其刑」，經比較修法前後之規定，應認修正前
  　刑法第六十二條之規定，對行為人有利，而應適用舊法之規
    定。
據上論斷，應依刑事訴訟法第三百六十九條第一項前段、第三百
六十四條、第二百九十九條第一項前段、第三百條，刑法第二條
第一項前段、第二十八條、第二百七十一條第一項、修正前第六
十二條前段，判決如主文。
本案經檢察官甲○○到庭執行職務。
中　　華　　民　　國　　96　　年　　1 　　月　　16　　日
            刑事第二庭    審判長法　官  李  璋  鵬
                                法　官  胡  森  田
                                法　官  蕭  錦  鍾
上列正本證明與原本無異。
如不服本判決應於收受送達後十日內向本院提出上訴書狀，其未
述上訴之理由者並得於提起上訴後十日內向本院補提理由書（
均須按他造當事人之人數附繕本）。
                                書記官  廖  次  芬
中　　華　　民　　國　　96　　年　　1　　月　　17  　日
刑法第二百七十一條第一項：
殺人者，處死刑、無期徒刑或十年以上有期徒刑。
